---
title: "Análise de  microdados da PNAD COVID19 na capital Salvador - 06/2020"
author: "Emanuel Carneiro, Gabriela Lopes, Luíza Beatriz"
format: pdf
editor: visual
execute-dir: project
---

## INTRODUÇÃO

O trabalho tem como objetivo apresentar uma análise exploratória dos dados da PNAD COVID, referentes ao mês junho de 2020. Como base usamos os dados produzidos pelo Instituto Brasileiro de Geografia e Estatística (IBGE)[@pnad2020]., cujo o intuito de captar os impactos da pandemia de COVID-19 sobre diversos aspectos da vida da população brasileira.

O trabalho foi proprosto como parte da conclusão da disciplina de Introdução ao R, tendo como objetivos a consolidação dos conhecimentos adquiridos ao longo do semestre, assim como o desenvolvimento de habilidades fundamentais em manipulação, visualização e interpretação de dados utilizando a linguagem R.

Nele será apresentado as principais etapas da análise, incluindo a preparação dos dados, a seleção das variáveis, a elaboração de gráficos e tabelas, bem como uma discussão dos principais achados.

As análises foram direcionadas a temas que despertaram a curiosidade do grupo, com o intuito de promover reflexões relevantes sobre o contexto da pandemia. Importante destacar que o recorte espacial adotado se limita ao município de Salvador (Bahia), permitindo uma investigação mais aprofundada sobre as características locais da população durante o período analisado.

## PREPARAÇÃO DOS DADOS

Para o inicio da preparação dos dados, foram carregados os pacotes essenciais para análise de dados e realizada a importação direta dos microdados da PNAD COVID, referentes ao mês de junho de 2020, por meio da função `get_covid()` do pacote `COVIDIBGE`.

```{r setup, include=FALSE}
#pacotes ultilizados 
library(COVIDIBGE)
library(tidyverse) 
library(ggplot2)
library(scales)
library(dplyr)
library(survey)
library(kableExtra)
library(readr)

# visualização dos dados 
   # dados_junho <- get_covid(year = 2020, month = 6, design = FALSE)

# salvando em csv para melhorar na compilação
dados_junho <- read_csv("/home/emanuuel-carneiro/Downloads/Projeto_covid_pnad_mes06/Projeto_covid_pnad_mes06/dados/dados_junho.csv")

```

Selecionamos as variáveis relacionadas aos aspectos sociodemográficos (sexo, idade, raça, escolaridade), mercado de trabalho (trabalho remoto, vínculo empregatício, ocupação principal), saúde (sintomas de COVID-19, busca por atendimento), e domicílio (valor do aluguel, faixa salarial).

```{r, cache=T}
#selecionando as variaveis 

dados_junho <- dados_junho |> 
  select(
    UF,CAPITAL,V1032,A002,A003,A004,
    A005,C013,D0051,B0011,B0012,B0013,B0014,B0015,B0016,B0017,B0018,B0019,
    B00110,B00111,B00112,B002,B0031,B0032,B0033,B0034,B0035,B0036,B0037,
    F001, F0022, C01012
  )

```

Afim de tornar o código mais intuitivo, todas as variáveis selecionadas foram renomeadas com termos mais descritivos. Isso facilita o entendimento e a documentação da análise.

```{r}
#renomeando as variaveis selecionadas
dados_junho <- dados_junho |> 
  rename(
    estado                      = UF,
    capital                     = CAPITAL,
    peso                        = V1032,
    idade                       = A002,
    sexo                        = A003,
    raça                        = A004,
    escolaridade                = A005,
    trabalho                    = C013,
    auxilio_emergencial         = D0051,
    febre                       = B0011,
    tosse                       = B0012,
    dor_garganta                = B0013,
    dificuldade_respiratoria    = B0014,
    dor_cabeça                  = B0015,
    dor_peito                   = B0016,
    nauseas                     = B0017,
    nariz_entupido              = B0018,
    fadiga                      = B0019,
    dor_olhos                   = B00110,
    perda_paladar_ofato         = B00111,
    dor_muscular                = B00112,
    procurou_ajuda              = B002,
    ficou_em_casa               = B0031,
    ligou_profissional          = B0032,
    automedicação               = B0033,
    medicação_orientação_medica = B0034,
    visita_sus                  = B0035,
    visita_particular           = B0036,
    outra_providencia           = B0037, 
    domicilio                   = F001, 
    valor_aluguel               = F0022,
    faixa_salarial              = C01012
    
  )
```

Filtrando somente a capital de Salvador.

```{r}
dados_junho_salvador <- dados_junho |> 
  filter(capital == "Município de Salvador (BA)")

```

Também foram realizadas novas recodificações em variáveis categóricas e numéricas, com o objetivo de facilitar a interpretação dos dados e melhorar a visualização nas análises. EX.: Recodificamos a variavel `trabalho` para distinguir entre o trabalho *"presencial"* e o *"home office".*

```{r,  warning=FALSE, message=FALSE}
#Recodificação das variaveis 
dados_junho_salvador <- dados_junho_salvador |>
  mutate(valor_aluguel = as.factor(valor_aluguel),
         trabalho = fct_recode(trabalho,
                  "Home Office" = "Sim",
                  "Presencial" = "Não"),
         valor_aluguel = fct_recode(valor_aluguel, 
                      "1 - 100" = "0",
                      "101 - 300"     = "1", 
                      "301 - 600"     = "2",
                      "601 - 800"     = "3",
                      "801 - 1.600"   = "4",
                      "1.601 - 3.000" = "5",
                      "3.001 - 10.000"= "6",
                      "10.001 - 50.000"= "7",)) 
```

Tabela 1 – Variaveis demográficas

| **Variável**        | **Código** | **Tipo**              |
|---------------------|------------|-----------------------|
| estado              | UF         | qualitativa nominal   |
| capital             | CAPITAL    | qualitativa nominal   |
| peso                | V1032      | quantitativa contínua |
| idade               | A002       | quantitativa contínua |
| sexo                | A003       | qualitativa nominal   |
| raça                | A004       | qualitativa nominal   |
| escolaridade        | A005       | qualitativa ordinal   |
| trabalho            | C013       | qualitativa nominal   |
| auxilio_emergencial | D0051      | quantitativa continua |
| valor_aluguel       | F0022      | quantitativa continua |
| faixa_salarial      | C01012     | quantitativa continua |

Tabela 2 – Variáveis de Sintomas Relacionados

| **Variável**               | **Código** | **Tipo**            |
|----------------------------|------------|---------------------|
| febre                      | `B0011`    | qualitativa nominal |
| tosse                      | `B0012`    | qualitativa nominal |
| dor de garganta            | `B0013`    | qualitativa nominal |
| dificuldade respiratória   | `B0014`    | qualitativa nominal |
| dor de cabeça              | `B0015`    | qualitativa nominal |
| dor no peito               | `B0016`    | qualitativa nominal |
| náuseas                    | `B0017`    | qualitativa nominal |
| nariz entupido             | `B0018`    | qualitativa nominal |
| fadiga                     | `B0019`    | qualitativa nominal |
| dor nos olhos              | `B00110`   | qualitativa nominal |
| perda de paladar ou olfato | `B00111`   | qualitativa nominal |
| dor muscular               | `B00112`   | qualitativa nominal |

Tabela 3 – Variáveis sobre Busca por Assistência

| **Variável**                     | **Código** | **Tipo**            |
|----------------------------------|------------|---------------------|
| procurou ajuda médica            | `B002`     | qualitativa nominal |
| ficou em casa esperando melhora  | `B0031`    | qualitativa nominal |
| ligou para profissional de saúde | `B0032`    | qualitativa nominal |
| automedicação                    | `B0033`    | qualitativa nominal |
| tomou medicação com orientação   | `B0034`    | qualitativa nominal |
| foi a estabelecimento do SUS     | `B0035`    | qualitativa nominal |
| foi a estabelecimento particular | `B0036`    | qualitativa nominal |
| tomou outra providência          | `B0037`    | qualitativa nominal |

## ANÁLISE EXPLORATÓRIA DOS DADOS

1.  **Análise dos sintomas por sexo em Salvador.**

    ```{r sintomas, fig.cap="\\label{fig:sintomas}Frequência dos sintomas relatados por sexo", fig.align='center', fig.width=8, fig.height=6, out.width="80%"}
    dados_junho_salvador |> 
      filter(!is.na(sexo)) |>
      select(sexo, peso, febre:perda_paladar_ofato) |>
      pivot_longer(cols = febre:perda_paladar_ofato,
                   names_to = "sintoma",
                   values_to = "resposta") |>
      filter(resposta == "Sim") |>
      count(sexo, sintoma, wt = peso) |>
      group_by(sexo) |>
      mutate(freq = n / sum(n)) |>
      ungroup() |>
      ggplot(aes(x = sintoma, y = freq, fill = sexo)) +
      geom_col(position = "dodge") +
      facet_wrap(~sexo) +
      scale_y_continuous(labels = percent_format(decimal.mark = ",")) +
      scale_fill_viridis_d(option = "E") +
      labs(
        title = "Frequência dos sintomas relatados por sexo",
        x = "Sintoma",
        y = "Frequência relativa"
      ) +
      theme_minimal() +
      theme(axis.text.x = element_text(angle = 60, hjust = 1))
    ```

    **Comentário da análise:** Analisando a \ref{fig:sintomas} podemos observar evidências na frequência relativa nos sintomas relatados entre homens e mulheres. Observa-se que os homens relatam com mais frequência febre, dores de cabeça e nariz entupido. Além disso, sintomas como tosse e fadiga também apresentam percentuais expressivos. Já analisando o lado das mulheres no gráfico, conseguimos nota um alto percntual no relato de dores de cabeça, sendo o sintoma mais prevalente. Outros sintomas frenquentes incluem febre e tosse. Esses dados indicam que, embora alguns sintomas sejam comuns a ambos os sexos, há diferenças na prevalência, com destaque para a maior proporção de mulheres relatando cefaleia e fadiga.

2.  **Análise da proporção de beneficiários do auxílio emergencial por faixa de aluguel em Salvador.**

    ```{r auxilio, fig.cap="\\label{fig:auxilio}Proporção de recebimento do auxílio emergencial\npor faixa de aluguel em Salvador" ,fig.align='center', fig.width=8, fig.height=6, out.width="80%"}
    dados_junho_salvador |> 
      filter(!is.na(auxilio_emergencial), !is.na(valor_aluguel)) |> 
      group_by(valor_aluguel, auxilio_emergencial) |> 
      summarise(total = sum(peso), .groups = "drop") |> 
      group_by(valor_aluguel) |> 
      mutate(freq = total / sum(total)) |>  
      ggplot(aes(x = valor_aluguel, y = freq, fill = auxilio_emergencial)) +
      geom_col(position = "fill", color = "black") +  
      scale_y_continuous(labels = scales::percent_format(decimal.mark = ",")
                         ) +
      labs(
        title = "Proporção de recebimento do auxílio emergencial\npor 
        faixa de aluguel em Salvador",
        x = "Faixa de valor do aluguel",
        y = "Proporção (%)",
        fill = "Recebeu auxílio?"
      ) +
      theme_minimal() +
      theme(
        axis.text.x = element_text(angle = 45, hjust = 1),
        plot.title = element_text(hjust = 0.5)
      ) + 
      scale_fill_viridis_d(option = "E")
    ```

    **Comentário da análise:** Na Figura \ref{fig:auxilio} é evidente que, em Salvador, o recebimento do auxílio emergencial foi proporcionalmente maior entre os domicílios com faixas de aluguel mais baixas. À medida que o valor do aluguel aumenta, a proporção de pessoas que receberam o benefício diminui significativamente. Esse padrão sugere que o auxílio emergencial foi direcionado, de forma mais intensa, às famílias em situação de maior vulnerabilidade econômica. O valor do aluguel, nesse contexto, funciona como um indicador indireto da condição socioeconômica dos domicílios, já que aluguéis mais altos tendem a estar associados a famílias com maior renda. Assim, os dados indicam que a política pública cumpriu parcialmente seu objetivo, ao beneficiar, sobretudo, as camadas da população com maiores dificuldades financeiras durante a pandemia.

3.  **Análise da Distribuição da Renda por Faixa Salarial Segundo Raça e Sexo em Salvador.**

    ```{r salario, fig.cap="\\label{fig:salario}Boxplot da Faixa Salarial por Raça e sexo", fig.align='center', fig.width=8, fig.height=6, out.width="80%"}

    ggplot(dados_junho_salvador |> filter(!is.na(raça)) |> 
             filter(!is.na(faixa_salarial)) |>
             filter(!is.na(sexo)), 
           aes( x =  raça, y = faixa_salarial, fill = sexo)) +
      geom_boxplot() +
      facet_wrap(~sexo) +
      labs(
        title = "Boxplot da Faixa Salarial por Raça e sexo",
        x = "Raça",
        y = "Faixa Salarial",
        fill = "Sexo"
      ) +
      scale_y_continuous(labels = scales::dollar_format(prefix = "R$ ", 
                                                        big.mark = ".", 
                                                        decimal.mark = ",")
                         )+
       scale_fill_viridis_d(option = "E")
      
    ```

**Comentário da análise:** Na Figura \ref{fig:salario} representa boxplots da faixa salarial para diferentes raças, separado por homem e mulher. É possível perceber, que em todas as categorias, a mediana salarial de homens é maior do que a de mulheres. Focando apenas no boxplot de homens, conseguimos perceber que existe uma grande dispersão salarial, e até mesmo outliers chegando a R\$ 30,000. Preta e parda tem medianas menores que a de brancos, com uma concentração em valores pequenos de salários. Já nos das mulheres, é visível que os salários das mulheres brancas tem maior dispersão e mediana relativamente superior as demais raças, ou seja, preta, parda, indígena e amarela tem valores concentrados entre 0 a R\$ 2.000. É perceptível notar que os outliers estão presentes principalmente entre homens brancos e pardos e mulheres brancas.

```{r tabela1, cache=T}
resumo_por_raca <- dados_junho_salvador |>
  group_by(raça) |>
  filter(raça != "Ignorado") |> 
    summarise(
    media_ponderada = weighted.mean(faixa_salarial, w = peso, na.rm = TRUE),
  )


resumo_por_raca |>
  kable(caption = "Médias de sálarios por raça",
        col.names = c("Raça/Cor", "Média Ponderada (R$)"),
        digits = 2,
        align = "lllrr",
        booktabs = T) |>
  collapse_rows() |>
  kable_styling(latex_options = "striped")


```

**Comentário da análise:** Na Tabela 4, um pequeno resumo das médias dos salários por raça, e conseguimos observar que os brancos teve uma média salarial maior de R\$ 4.924,90, e que os indígena tiveram uma média salarial menor de R\$ 1.660,36.

4.  **Análise da distribuição percentual da escolaridade entre trabalhadores em Home Office e Presencial.**

    ```{r escolaridade, fig.cap="\\label{fig:escolaridade}Distribuição da escolaridade por tipo de trabalho", fig.align='center', fig.width=8, fig.height=6, out.width="80%"}
    tabela1 <- dados_junho_salvador |> 
      group_by(trabalho) |> 
      count(escolaridade, wt = peso) |> 
      drop_na() |> 
      mutate(freq = n / sum(n))

    dados_junho_salvador |> 
      group_by(trabalho) |> 
      count(escolaridade, wt = peso) |> 
      drop_na() |> 
      mutate(freq = n / sum(n)) |> 
      ggplot(aes(x = escolaridade, y =  freq, fill = trabalho)) +
      geom_bar(position = "dodge", stat = "identity",
               colour = "black", width = 0.7) +
      coord_flip() +
      theme_minimal(base_size = 9) +
      labs(
        title = "Distribuição da escolaridade por tipo de trabalho",
        x = "Escolaridade",
        y = "Pocentagem (%)",
        fill = "Tipo de trabalho"
      )+
      scale_fill_viridis_d(option = "E") +
      scale_y_continuous(labels = scales::percent_format(accuracy = 1))

    ```

    **Comentário da análise:** Na Figura \ref{fig:escolaridade} a distribuição percentual da escolaridade entre os trabalhadores em home office e presencial. Entre os indivíduos com ensino superior completo e pós-graduação, há uma predominância marcante do trabalho remoto. Onde aproximadamente 45% dos trabalhadores com superior completo e 30% dos com pós-graduação atuam em regime home office, refletindo o vínculo entre maior nível de instrução e possibilidade de trabalho remoto. Em contrapartida, trabalhadores com ensino superior médio completo ou fundamental completo concentra-se no trabalho presencial, especialmente os com ensino médio completo quase 50%, no trabalho presencial. Nota-se ainda que os indivíduos com fundamental incompleto quase não estão representados no trabalho remoto. Os dados reforçam a relação entre escolaridade e tipo de trabalho durante o período da pandemia, evidenciando uma desigualdades no acesso ao home office, uma mobilidade mais acessível a pessoas com maior qualificação profissional.

5.  Análise das providências tomada pelas pessoas que tiveram os sintomas

    ```{r providencia, fig.cap="\\label{fig:providencia}Providência tomada pelas pessoas que tiveram os sintomas", fig.align='center', fig.width=8, fig.height=6, out.width="80%"}
    dados_junho_salvador |>
      select(peso, ficou_em_casa:outra_providencia) |>
      pivot_longer(
        cols = -peso,
        names_to = "providencia",
        values_to = "resposta"
      ) |>
      filter(resposta == "Sim") |>
        count(providencia, wt = peso) |>
        mutate(providencia = case_when(
        providencia == "ficou_em_casa" ~ "Ficou em casa",
        providencia == "automedicação" ~ "Comprou ou 
        tomou remédio por conta própria",
        providencia == "medicação_orientação_medica" ~ "Comprou ou 
        tomou remédio por orientação médica",
        providencia == "ligou_profissional" ~ "Ligou para profissional 
        de saúde",
        providencia == "outra_providencia" ~ "Outra providência",
        providencia == "visita_sus" ~ "Recebeu visita de 
        profissional de saúde do SUS",
        providencia == "visita_particular" ~ "Recebeu visita de
        profissional de saúde particular",
        TRUE ~ providencia 
      )) |> 

    ggplot(aes(x = reorder(providencia, -n), y = n)) +
      geom_col(color = "black", show.legend = FALSE) +  
      scale_fill_viridis_d(option = "E") +
      labs(
        title = "Providência tomada pelas pessoas que tiveram os sintomas",
        x = NULL,
        y = "Número de Pessoas (absoluto)"
      ) +
      
      scale_y_continuous(labels = label_number(big.mark = ".", 
                                               decimal.mark = ",")
                         ) +
      
      theme_minimal() +
      
      theme(
        axis.text.x = element_text(angle = 45, hjust = 1, size = 10),
        plot.title = element_text(hjust = 0.5, face = "bold", size = 14)
      )
    ```

**Comentário da análise:** Na Figura \ref{fig:providencia} é visto que o número de pessoas que sentiram os sintomas durante a pandemia em Salvador, elas tomaram atitudes de se precaver, ou seja, fazendo o isolamento social, cerca de mais de 200 mil pessoas, após sentir os sintomas, procuraram em optar em ficar em casa, é notavel também que mais de 100 mil pessoas, decidiram ou comprar um rémedio ou tomar um rémedio por contra própria, que por um lado é preocupante, pois se automedicar sem ter passado por um exame médico, pode piorar os sintomas, até mesmo naquela época de pandemia, onde não sabiamos como tratar ou precaver o vírus.

\newpage

## CONCLUSÃO E DISCUSSÕES

Portanto, a análises dos dados revelou diversos impactos da pandemia, principalmente as desigualdades socioeconômicas. Notamos distinções na prevalência de sintomas entre homens e mulheres, com homens relatando mais febre e nariz entupido, e mulheres mais dores de cabeça e fadiga, sugerindo variações biológicas e perceptivas. O auxílio emergencial apresentou ser eficaz ao priorizar famílias de menor renda, indicando que a política pública alcançou os mais vulneráveis.

Relacionado a renda e desigualdade, a mediana salarial masculina superou a feminina em todas as categorias raciais, e indivíduos pretos e pardos concentraram-se em faixas salariais mais baixas, evidenciando profundas desigualdade de gênero e raciais no mercado de trabalho. A escolaridade mostrou-se crucial para o acesso ao trabalho remoto: quanto maior o nível de instrução, maior a adesão ao home office, expondo desigualdades no acesso a modalidades de trabalho mais seguras.

Por fim, a resposta da população aos sintomas em Salvador incluiu a adoção do isolamento social por mais de 200 mil pessoas, mas também a automedicação por mais de 100 mil indivíduos. Essa última prática, ressalta os desafios de saúde pública e a importância de orientação médica adequada para evitar agravamento dos sintomas.

Consideramos também que no decorrer da análise enfrentamos algumas dificuldades técnicas, como: Tratamento de variáveis com muitos valores ausentes (NA), necessidade de recodificar e reclassificar variáveis para garantir maior clareza nas análises, interpretação das variáveis disponíveis na base da PNAD COVID e também, encontramos dificuldade no uso da variável "peso" na hora da realização dos gráficos e dos cálculos de médias. 

Sobretudo, este trabalho proporcionou uma rica oportunidade de consolidar conhecimentos técnicos em R, incluindo manipulação de dados com o dplyr, visualização com ggplot2, compreender a importância de uma análise crítica e contextualizada dos dados, principalmente quando se tratam de informações sensíveis como desigualdades sociais. 

## REFERÊNCIAS

**IBGE.** *PNAD COVID-19.* Instituto Brasileiro de Geografia e Estatística, 2020. Disponível em: https://www.ibge.gov.br/estatisticas/sociais/trabalho/27946-divulgacao-de-resultados.html. Acesso em: 22 jul. 2025.

**ESTATIDADOS.** *Trabalhando com os microdados da PNAD COVID19 no R.* Disponível em: https://estatidados.com.br/trabalhando-com-os-microdados-da-pnad-covid19-no-r/. Acesso em: 22 jul. 2025.

**ASSUNÇÃO, Gabriel.** *COVID.* RPubs. Disponível em: https://rpubs.com/gabriel-assuncao-ibge/covid. Acesso em: 22 jul. 2025.

HERMES, ANTONIO. Fluxos de trabalho reproduzíveis, Aula ministrada na disciplina introdução ao R, Estatística, UFRN, Natal/RN, (15/07/2025 - 24/07/2025).

Wickham, H., & Grolemund, G. (s.d.). R para Ciência de Dados. (Tradução para o português). Recuperado em 22 de julho de 2025, de https://pt.r4ds.hadley.nz/
